【裁判字號】    98,簡上,43
【裁判日期】    990729
【裁判案由】    給付租金
【裁判全文】
臺灣士林地方法院民事判決              98年度簡上字第43號
上  訴  人  乙○○
            戊○○
前列二人共同
訴訟代理人  傅文民律師
被  上訴人  甲○○
訴訟代理人  莊明翰律師
上列當事人間請求給付租金事件，上訴人對於中華民國97年12月
31日本院士林簡易庭97年度士簡字第241 號第一審判決，提起上
訴，本院於99年7月8日言詞辯論終結，判決如下：
    主      文
原判決關於(一)命上訴人乙○○給付超過新臺幣壹拾萬肆仟佰
捌拾玖元，及自民國九十九年一月一日起，至遷出門牌號碼臺北
市大同區○○○路○段一○四巷二弄二號三樓房屋之日止，按月
給付被上訴人新臺幣肆仟貳佰陸拾捌元部分；(二)命上訴人戊○○
給付部分，及前開部分假執行之宣告，暨訴訟費用之裁判均廢棄
。
上開廢棄部分，被上訴人第一審之訴駁回。
上訴人乙○○其餘上訴駁回。
第一、二審訴訟費用由上訴人乙○○負擔三分之一，餘由被上訴
人負擔。
    事實及理由
一、被上訴人起訴主張：上訴人乙○○於民國95年2 月間，邀同
    上訴人戊○○為連帶保證人，與被上訴人簽立書面租賃契約
    （下稱：系爭租賃契約），約定由上訴人向被上訴人承租門
    牌號碼臺北市○○○路○ 段104 巷2 弄2 號3 樓房屋（下稱
    ：系爭房屋），租期自95年2 月20日起至96年2 月20日止，
    租金為每月新臺幣（下同）1 萬2,000 元，並應於每月20日
    前繳納，押租金為2 萬4,000 元。詎上訴人乙○○自95 年8
    月20日起即未依約給付租金，租約屆滿後經被上訴人多次催
    告，均置之不理，亦未返還系爭房屋。迄至97年11月份止，
    上訴人乙○○合計積欠之租金及不當得利合計32萬4,000 元
    ，扣除上訴人乙○○已付押租金2 萬4,000 元，尚欠餘額30
    萬元。為此，依被上訴人與上訴人乙○○間系爭租賃契約約
    定、不當得利法律關係，訴請上訴人乙○○給付30萬元，及
    自97年12月20日起至返還系爭房屋之日止，按月以1 萬2,00
    0 元計算之不當得利金。另依被上訴人與上訴人戊○○間連
    帶保證契約法律關係，訴請上訴人戊○○與乙○○負連帶給
    付之責。
二、上訴人則以：兩造間系爭租賃契約，係出於通謀虛偽意思表
    所簽立。系爭房屋乃兩造繼承自父親連和之遺產，自母親死
    亡後即長期空置，上訴人乙○○因失業無處居住才於93年8
    月遷入迄今。又上訴人乙○○自95年1 月間起，遭臺北市政
    府註銷低收入戶資格，乃於95年9 月22日為申辦低收入戶補
    助，而與被上訴人簽立系爭租賃契約，並倒填訂約日期為95
    年2 月20日。上訴人乙○○從未給付任何租金或押租金予被
    上訴人，若系爭租賃契約為真，當不致如此。況系爭房屋係
    上訴人乙○○與被上訴人所共有，應有部分各為2 分之1 ，
    縱有居住使用必要，亦僅承租逾越應有部分2 分之1 部分即
    可，實不可能如系爭租賃契約第1 條所約定，將系爭房屋全
    部約定為承租範圍，上訴人乙○○更不可能以每月1 萬2,00
    0 元之代價，承租屋齡二、三十年，屋況老舊之系爭房屋。
    縱認系爭租賃契約非出於通謀虛偽意思表示所訂立，上訴人
    乙○○依法對系爭房屋及坐落之基地本有使用收益之權，且
    被上訴人迄今仍得自由進出系爭房屋，上訴人乙○○並無不
    當得利可言。再依土地法第97條第1 項規定，以系爭房屋96
    年間之課稅現值22萬8,800 元、基地申報地價82萬1,712 元
    合計之價額按年息5%計算，上訴人乙○○自96年2 月20日系
    爭租賃契約屆滿之日起，應按月給付之不當得利數額亦應以
    2,189 元計算為適當。另縱認系爭租賃契約為有效，自96年
    2 月20日系爭租賃契約期間屆滿時起，不論上訴人乙○○應
    否返還被上訴人相當於租金之不當得利，均與系爭租賃契約
    無關，上訴人戊○○顯不必依保證契約負連帶給付之責等語
    ，資為抗辯。
三、本件原審對被上訴人之請求，判決被上訴人全部勝訴，並依
    職權為假執行宣告，上訴人全部聲明不服，求為廢棄原判決
    ，並就廢棄部分，駁回被上訴人在第一審之訴；被上訴人則
    求為駁回上訴。
四、兩造不爭執之事實：
  (一)系爭房屋及其坐落之基地為兩造所共有，兩造就房屋應有部
    分各為2 分之1 ，就基地應有部分各為20分之1 。
  (二)原審卷第165-172 頁之系爭租賃契約簽名確為上訴人乙○○
    、被上訴人甲○○所為。
五、茲就兩造爭點析述如下：
  (一)系爭租賃契約是否因出於兩造通謀虛偽意思表示而無效？
  1.本件上訴人主張系爭租賃契約係出於兩造通謀虛偽意思表示
    而為，固為被上訴人所否認，惟查：
  (1)上訴人乙○○主張系爭房屋為上訴人乙○○與被上訴人所共
    有，應有部分各2 分之1 ，自母親死亡後即長期空置，因失
    業無處居住才於93年8 年間復行遷入等情，核與證人即上訴
    人乙○○與被上訴人之姐丙○○所證：上訴人乙○○與被上
    訴人間於母親過世前，曾因吵架之故，伊趕離系爭房屋，其
    後上訴人乙○○於母親過世（92年1 月間）後，復行遷入系
    爭房屋等情（本院卷第93頁背面）相符，被上訴人就此亦未
    為爭執，應堪信實。是以，自93年8 月間上訴人乙○○遷入
    系爭房屋之日起，至系爭租賃約所載簽定日期95年2 月20日
    止，實已歷1 年半之時間而相安無事，何以兩造突然簽立系
    爭租賃契約，由經濟狀況困窘，先前已取得低收入戶卡，每
    月6,000 元安親班費用尚且無法支付（詳後述丁○○證言）
    之上訴人乙○○，另行承諾每月支付1 萬2,000 元予被上訴
    人，確與常情有違。
  (2)證人丁○○於本院準備程序結證稱：上訴人乙○○小孩在伊
    開設之海格斯托兒所上課，伊未向上訴人乙○○收取每月6,
    000 元之費用，上訴人乙○○曾詢問低收入戶卡被停掉該如
    何處理，伊即詢問上訴人乙○○是否有其他支出，上訴人乙○○即告知有與哥哥有共有的房子，但沒有付租金，並稱可
    以回去跟哥哥談談看承租房子，伊即告知上訴人乙○○這樣
    應該可以。之後經過一段時間，上訴人乙○○就拿一份合約
    書請伊幫忙送件等語（本院卷二第20頁背面），核與證人丙○○所證：乙○○有說打假租約聲請補助，時間是95年農曆
    10月初，乙○○說約1 、2 個月前有跟甲○○定一個假租約
    ，目的是要用來聲請補助，有答應甲○○補助款要分給他一
    半，所以甲○○才答應等情（本院卷一第93頁背面）相吻合
    ，堪信上訴人乙○○確係出於申請低收入補助之動機，因而
    訂立系爭租賃契約。又丙○○所證上情雖係聽聞自上訴人乙○○，惟丙○○與上訴人乙○○、被上訴人均屬姊弟至親，
    與兩造間亦無經濟上利害關係，苟非確有訂立假租約之事，
    上訴人乙○○當無在與家人間言談時，向丙○○提及此事之
    必要。
  (3)再就約定租金之數額觀之，系爭房屋按被上訴人應有部分比
    例計算時，99年1 月時合理之每月租金價額應為4,268 元（
    詳後述(二)2.），乃系爭租賃契約約定之租金竟為每月1 萬2,
    000 元，約為前述本院認定金額之3 倍，亦顯違土地法第97
    條第1 項規定之租金上限金額，以上訴人乙○○與被上訴人
    兄弟關係之至親，上訴人乙○○經濟狀況之困窘，系爭租賃
    契約所約定之租金數額，殊屬過高，亦與常情有違，益徵上
    訴人為增加支出數額以獲取低收入戶補助之說法確有相當之
    可信性。
  (4)被上訴人本人於96年10月間所具名發出之存證信函上記載「
    台端從訂約至今均未繳納租金，共積欠本人租金21個月」，
    於起訴狀亦復敘明「被告乙○○自95年2 月承租系爭房屋後
    ，從未繳納租金，至96年10月份，共計21個月，共積欠租金
    25萬2,000 元」各等語（臺灣臺北地方法院96年度北簡字第
    57184 號卷第3- 4頁、第9 頁），顯與被上訴人於原審到庭
    所陳：上訴人乙○○於簽立系爭租賃契約時，曾當場給付押
    租金及95年2 月之租金共3 萬6,000 元，後來也有繼續付租
    金，一直付到95年8 月20日等情（原審卷第162 頁），有所
    出入。果系爭租賃契約、租金之給付為真，被上訴人當不致
    反覆若此。況縱依被上訴人所述，95年9 月份起上訴人乙○○即未依約給付，被上訴人迄系爭租賃契約於96年2 月20日
    到期後8 個月，逾期給付1 年始行催告上訴人乙○○給付，
    起訴前完全未向連帶保證人即上訴人戊○○請求履行保證人
    之責，在在均與常情有違。
  (5)綜上各情，上訴人主張上訴人乙○○與被上訴人系爭租賃契
    約，暨上訴人戊○○與被上訴人間為系爭租賃契約所訂立連
    帶保證契約，均係出於通謀虛偽意思表示而為，應堪信為真
    實。
  2.按表意人與相對人通謀而為虛偽意思表示者，其意思表示無
    效。民法第87條第1 項定有明文。本件系爭租賃契約、連帶
    保證契約均係出於兩造間通謀虛偽意思表示而為既經本院認
    定如上，依前開法條規定，自屬無效，是被上訴人依系爭租
    賃契約約定，訴請上訴人乙○○給付95年9 月20日至96年2
    月20日租賃期間按月以1 萬2,000 元計算之租金，及依連帶
    保證契約法律關係，訴請上訴人戊○○給付95年9 月至97年
    11月租金、不當得利金合計30萬元（被上訴人主張已扣除押
    租金2 萬4,000 元），及自97年12月20日起至返還系爭房屋
    之日止，按月以1 萬2,000 元計算之不當得利金，即失所據
    ，不應准許。
  (二)被上訴人得否對上訴人乙○○請求96年2 月21日以後之不當
    得利？請求數額是否受土地法第97條第1 項規定之限制？應
    以多少為合理？
  1.上訴人乙○○是否占有系爭房屋而受有利益，致被上訴人受
    損害？
  (1)按民法第818 條所定各共有人按其應有部分，對於共有物之
    全部有使用收益之權。係指各共有人得就共有物全部，於無
    害他共有人之權利限度內，可按其應有部分行使用益權而言
    。故共有人如逾越其應有部分之範圍使用收益時，即係超越
    其權利範圍而為使用收益，其所受超過利益，要難謂非不當
    得利（最高法院55年臺上字第1949號判例意旨參照）。次按
    各共有人按其應有部分，對於共有物之全部雖有使用收益之
    權。惟共有人對共有物之特定部分使用收益，仍須徵得他共
    有人全體之同意，非謂共有人得對共有物之全部或任何一部
    有自由使用收益之權利。如共有人不顧他共有人之利益，而
    就共有物之全部或一部任意使用收益，即屬侵害他共有人之
    權利，其逾越應有部分為使用收益，所受超過之利益，即為
    不當得利（最高法院62年臺上字第1803號判例、84年度臺上
    字第2808號判決意旨參照）。
  (2)經查，上訴人乙○○、被上訴人於85年2 月27日辦理分割繼
    承取得系爭房屋應有部分各2 分之1 ，有上訴人乙○○於原
    審所提建物登記謄本在卷可稽（原審卷第111-112 頁）。而
    依被上訴人主張，兩造於89年之前係共同居住系爭房屋中，
    因經常發生爭吵，在兩造長輩伯父及表哥協調下，於89年間
    均搬離系爭房屋，因祖先牌位仍奉祀屋內，僅定期返回系爭
    房屋祭拜（本院卷第105 頁），核與證人丙○○所證述：父
    母過世前，乙○○、甲○○因為吵架，我就趕他們兩人離開
    系爭房屋等情（本院卷第93頁背面），大致相符。上訴人乙○○與被上訴人於89年間已為系爭房屋之共有人，上訴人乙○○與被上訴人於89年間協議「均」搬離系爭房屋，屋內僅
    放置祖先牌位供子女祭祀之用，係共有人就共有物即系爭房
    屋所約定之使用方式。乃上訴人乙○○違反與被上訴人間之
    搬離協議，復行搬回系爭房屋，對系爭房屋有事實上之管領
    力，自係占有系爭房屋而受有利益，揆諸前揭判例意旨，自
    應就逾越應有部分所為使用收益，對他共有人負不當得利返
    還之責。至上訴人所辯被上訴人持有系爭房屋鑰匙乙節，依
    前開本院認定之事實，亦僅係被上訴人依89年間關於共有物
    使用約定，為出入系爭房屋祭拜祖先牌位之用，尚難認係與
    上訴人乙○○「共同」使用、收益系爭房屋而亦受有利益。
  2.按無法律上之原因而受利益，致他人受損害者，應返還其利
    益；不當得利之受領人，依其利益之性質或其他情形不能返
    還者，應償還其價額，民法第179 條、第181 條但書分別定
    有明文。又城市地方房屋之租金，以不超過土地及其建築物
    申報總價額年息10% 為限（土地法第97條第1 項）。其中計
    算土地申報總價額之基準，係以土地所有權人依法所申報之
    地價為其法定地價；建築物價額，依該管縣市地政機關估定
    之價額（土地法施行法第25條、土地法第148 條）。而舉辦
    規定地價或重新規定地價，土地所有權人未於公告期間申報
    地價者，以公告地價80% 為其申報地價（平均地權條例第16
    條前段）。經查：
  (1)上訴人乙○○占有系爭房屋，其逾越應有部分為使用收益，
    所受超過之利益應對被上訴人負不當得利返還責任已如前述
    ；又上訴人乙○○此一占有使用利益，性質上不能返還，自
    應償還其價額，此一價額之計算，依社會通念，應得以「相
    當之租金」計算之，並應受上開租金上限規定之限制。
  (2)系爭房屋所坐落之臺北市○○區○○段3 小段89地號土地，
    土地自96年1 月至98年12月期間，公告地價為每平方公尺3
    萬1,800 元，99年1 月起為每平方公尺3 萬4,600 元（卷附
    地價查詢資料參照）；另系爭房屋經本院函請臺北市地政處
    估定價格結果，96年3 月估定價格為每平方公尺1 萬553 元
    ，97年1 月為1 萬316 元，98年1 月為每平方公尺1 萬1,96
    8 元，亦有臺北市政府地政處98年3 月26日北市地二字第09
    830756600 號復函在卷足參（本院卷一第45頁）。本院斟酌
    系爭房屋建築完成日期為74年2 月14日（原審卷第112 頁建
    物登記謄本參照），已有相當屋齡，上訴人乙○○占有使用
    均係居家使用，土地所在屬臺北市老舊社區等土地之位置、
    工商業繁榮程度、被告利用之經濟價值及所受利益等因素，
    認前開計算不當得利之數額，每年以土地申報地價、房屋估
    定價額總和5%計算之為適當。
  (3)據上，被上訴人請求上訴人乙○○給付96年2 月21日（被上
    訴人主張系爭租賃契約屆期翌日）至98年12月31日期間之不
    當得利13萬4,515 元，及自99年1 月1 日起至遷讓返還系爭
    房屋之日止，按月給付被上訴人4,268 元之相當於租金不當
    得利（計算式詳如附表），洵屬正當，自應准許。被上訴人
    逾此部分之不當得利請求，則屬過高，不應准許。
六、綜上所述，被上訴人本於兩造間租賃契約法律關係、不當得
    利法律關係，訴請上訴人乙○○給付被上訴人30萬元，及自
    97年12月20日起至返還房屋之日止，按月給付被上訴人1 萬
    2,000 元，另依連帶保證契約法律關係，訴請上訴人戊○○
    就前開數額，負連帶給付之責，於被上訴人訴請上訴人乙○○給付13萬4,515 元，及自99年1 月1 日起至上訴人乙○○
    依分管約定遷出系爭房屋之日止，按月給付被上訴人4,268
    元部分，為有理由，應予准許。逾此所為請求，則為無理由
    ，應予駁回。又上開准許部分，係就民事訴訟法第427 條第
    2 項規定適用簡易程序所為上訴人敗訴之判決，應依職權宣
    告假執行。原審就超過上開准許部分，為上訴人敗訴之判決
    ，並為假執行之宣告，尚有未合。上訴意旨就此部分指摘原
    判決不當，求予廢棄改判，為有理由。至上開應准許部分，
    原審判命上訴人乙○○給付，並依職權為附以被上訴人供擔
    保為假執行宣告，及酌定相當擔保金額，職權宣告上訴人乙○○於為被上訴人供擔保後，得免為假執行，核無違誤，上
    訴意旨就此指摘原判決不當，求予廢棄，為無理由，應駁回
    其上訴。
七、本件事證已臻明確，其餘兩造主張、陳述暨所提之證據，經
    審酌均與本院前揭判斷不生影響，爰不一一詳予論述，附此
    敘明。
八、據上論結，本件上訴為一部有理由，一部無理由，依民事訴
    訟法第436 條之1 第3 項、第450 條、第449 條第1 項、第
    79條，判決如主文。
中    華    民    國    99    年    7    月    29    日
                  民事第一庭  審判長法  官  俞慧君
                                    法  官  黃珮禎
                                    法  官  王本源
以上正本證明與原本無異。
如不服本判決，僅得於收受本判決正本送達後20日內，以適用法
規顯有錯誤為理由，向本院提出上訴狀。經本院許可後方得上訴
最高法院。上訴時應提出委任律師或具有律師資格之人之委任狀
；委任有律師資格者，另應附具律師資格證書及釋明委任人與受
任人有民事訴訟法第466 條之1 第1 項但書或第2 項所定關係之
釋明文書影本。（上訴狀及理由書狀均須按他造人數附具繕本，
且提起第三審上訴，須經本院之許可，許可須以訴訟事件所涉及
之法律見解原則上之重要性者為限）。若委任律師提起上訴者，
應一併繳納上訴審裁判費，否則本院得不命補正逕行駁回上訴。
中    華    民    國    99    年    8     月    2     日
                                    書記官  陳淑女
附表：
計算式（元以下四捨五入）
1.96年2月21日至96年12月31 日
(1)土地部分：
  31800 ×80% ×323 ㎡×1/20（被上訴人應有部分）=410856
(2)房屋部分：
  10553 ×96.46 ㎡（不含陽台，下同）×1/2 （被上訴人應有
  部分）=508971
(3)（410856+508971)×5%×314/365=39565
2.97年1月1日至97年12月31日
(1)土地部分：
  31800 ×80% ×323 ㎡×1/20=410856
(2)房屋部分：
  10316 ×96.46 ㎡×1/2 =497541
(3)（410856+497541)×5%=45420
3.98年1月1日至98年12月31日
(1)土地部分：
  31800 ×80% ×323 ㎡×1/20=410856
(2)房屋部分：
  11968 ×96.46 ㎡×1/2 =577217
(3)（410856+577217)×5%=49404
   1.+2.+3.=134389
4.99年1月1日以後每月
(1)土地部分：
  34600×80% ×323 ㎡×1/20=447032
(2)房屋部分：
  11968 ×96.46 ㎡×1/2 =577217
(3)（447032+577217)×5%×1/12=4268

司法院資訊處製作；財團法人民間司法改革基金會備份。
